【裁判字號】    94,上訴,3886
【裁判日期】    950125
【裁判案由】    毒品危害防制條例
【裁判全文】
臺灣高等法院刑事判決                94年度上訴字第3886號
上  訴  人  臺灣臺北地方法院檢察署檢察官
上  訴  人
即  被  告  甲○○
選任辯護人  李長生律師
上列上訴人等因被告違反毒品危害防制條例案件，不服臺灣臺北
地方法院94年度訴字第962號，中華民國94年11月9日第一審判決
（起訴案號：臺灣臺北地方法院檢察署94年度偵字第11058號）
，提起上訴，本院判決如下：
    主  文
原判決撤銷。
甲○○販賣第二級毒品，未遂，處有期徒刑肆年。扣案含第二級
毒品MDMA、MDEA成分之藥錠伍佰捌拾玖顆（驗餘淨重壹佰伍拾玖
點肆公克）沒收銷燬之；扣案第三級毒品愷他命包（驗餘淨重
壹佰伍拾壹點陸陸公克）、0000000000號行動電話壹
支（含SIM卡壹張）及包裝袋伍個均沒收。
    事  實
一、甲○○明知MDMA、MDEA及愷他命（Ketamine，俗稱Ｋ他命）
    分別為毒品危害防制條例第二條第二項第二款、第三款所列
    之第二、三級毒品，不得非法販賣及持有。民國九十四年六
    月間，甲○○因計畫與朋友同去墾丁參加搖頭派對，在朋友
    要求統一代購，以便屆時能共同施用之情況下，於同年六月
    二十三日凌晨二時許，前往臺北市松山區○○○路某不知名
    之DJ舞廳內，向真實姓名、年籍不詳綽號「阿成」之成年男
    子，購買總價新台幣（下同）十三萬元之含第二級毒品MDMA
    、MDEA之藥錠及第三級毒品愷他命，並當場交付六萬五千元
    現款，雙方並約定甲○○於翌（二十四）日晚間九時三十分
    許，前往臺北市「榮星花園」交付剩餘尾款六萬五千元後，
    再由「阿成」交付上開約定金額之毒品。嗣同年月二十四日
    下午三時三十六分許，真實姓名、年籍不詳綽號「小馬」之
    成年男子，以0000000000號行動電話撥打甲○○
    所有之0000000000號行動電話，表示要向甲○○
    購買毒品時，甲○○即基於營利之意圖，以該行動電話作為
    犯罪工具，在電話中議定以十四萬元之價格，將前述購自「
    阿成」之含第二級毒品MDMA、MDEA成分藥錠及第三級毒品愷
    他命販賣與「小馬」。雙方談妥後，甲○○即於同（二十四
    ）日晚間九時三十分，前往臺北市中山區○○○路「榮星花
    園」並付清餘款而向「阿成」取得前開種類、數量之毒品後
    ，旋即撥打行動電話給「小馬」，約定於同（二十四）日晚
    間十時許，在臺北市中山區○○○路○段八二號進行交易，
    並告知愷他命部分只能先交付一五○公克。嗣甲○○將上開
    毒品備妥置於車牌號碼六D─三○五八號自用小客車之後方
    座椅上，即駕駛該車前往交易。同日晚間十時四十分許，甲
    ○○到達上開約定交易地點，正在等候「小馬」前來而尚未
    完成交易之際，即為透過通訊監察知悉而埋伏在現場之員警
    當場查獲，並扣得含第二級毒品MDMA、MDEA成分之藥錠五八
    九顆（淨重一六一公克；驗餘淨重一五九．四公克）、愷他
    命三包（淨重一五一．七一公克；驗餘淨重一五一．六六公
    克）、裝置毒品之包裝袋五個及行動電話（含SIM卡）七支
    。
二、案經行政院海岸巡防署海岸巡防總局北部地區巡防局報告臺
    灣臺北地方法院檢察署檢察官偵查起訴。
    理  由
一、訊據被告甲○○固坦承曾於九十四年六月二十四日以000
    0000000號行動電話與持有0000000000號
    行動電話、綽號「小馬」之成年男子，在電話中談及第二級
    與第三級毒品MDMA、MDEA及愷他命之交貨事宜，嗣後並於當
    日晚間十時四十分許，在臺北市○○○路○段八二號附近，
    為警自其所駕駛之車號六D－三○五八號自用小客車上，扣
    得含第二級毒品MDMA、MDEA成分之藥錠五八九顆、愷他命三
    包及行動電話等事實，惟矢口否認有何販賣毒品之犯行，辯
    稱：伊自小罹患精神分裂症，對於日常事務缺乏正常之反應
    及判斷力，因此常借藥物麻痺自己，平時為圖方便，均預先
    購足份量，偶爾亦跟同好調借，被查獲當日所扣得之毒品，
    係因準備於九十四年六月間與二十幾名友人去墾丁參加搖頭
    派對，朋友統一要求伊先代購，以便屆時能共同施用，伊才
    預購四天二十人份之份量，當日「小馬」打電話給伊，只是
    希望能向伊調借所購買之該批毒品，伊基於情誼才同意，事
    後覺得所調數量太大，才請雙方好友出面回絕，伊並未販賣
    ，如認為被告確與「小馬」有所協議，亦僅構成轉讓毒品之
    未遂犯云云。惟查：
  (一)被告於九十四年六月二十四日晚間十時四十分許，在臺北市
    ○○○路二段八二號前，為警在其駕駛車號六D－三○五八
    號自用小客車上查獲並扣得含第二級毒品MDMA、MDEA成分之
    藥錠五八九顆（淨重一六一公克；驗餘淨重一五九．四公克
    ）、愷他命三包（淨重一五一．七一公克；驗餘淨重一五一
    ．六六公克）及行動電話（含SIM卡）七支之事實，業據被
    告迭於警詢、偵查、原審及本院坦承不諱，並有上揭物品扣
    案可資佐證。且扣案藥錠等送請內政部警政署刑事警察局鑑
    驗結果，確實分別含有第二級毒品MDMA、MDEA成分及第三級
    毒品愷他命成分，此有該局九十四年七月十三日刑鑑字第○
    九四○○九九一九三號鑑定書附卷可稽（偵卷六二、六三頁
    ）。自足認被告此部分自白與事實相符。
  (二)上揭含第二級毒品MDMA、MDEA成分之藥錠五八九顆、愷他命
    三包均係被告以其所有0000000000號行動電話，
    與使用0000000000號行動電話之綽號「小馬」聯
    絡，並約定以十四萬元賣予「小馬」，乃持往被查獲地點交
    貨，嗣為警查獲致交易未完成等情，業據被告於偵查及原審
    供述綦詳（偵卷三六至四一頁；原審聲羈卷八、九頁）。又
    被告為警查獲前，確曾以其所有0000000000號行
    動電話與「小馬」所使用0000000000號行動電話
    聯絡，有通訊監察譯文在卷可憑（偵卷四四至四七頁），被
    告於原審復供稱該通訊內容屬實無誤等語（原審聲羈卷八頁
    ）。於偵查中亦供稱，該通訊譯文所載「300」指K（愷）他
    命三○○克、「紅賓」是紅色的搖頭丸、「90」就是九○顆
    的紅賓，本來準備去墾丁用的，他（指小馬）如果要，就賣
    給他；伊想說先賣給他部分，到時候再說；「歐元」也是搖
    頭丸的種類，他問伊，伊說沒有在賣；「YMCA」阿成說是一
    粒眠，是用來解HIGH的；他說「跟你調500」，是指調搖頭
    丸五○○顆，可是伊沒有那麼多；「300的那個」、「
    500YMCA」指小馬要的是五○○顆的一粒眠，一○○顆的搖
    頭丸，三○○克的K（愷）他命；「400下面」一樣是K（愷
    ）他命，可是伊沒有給他，我們只是在敲定數量；「我先給
    你150」是指K（愷）他命；賣小馬的價錢那一批貨總共十四
    萬元，所以買十三萬，賣十四萬，錢沒有收到；因為伊也不
    想逐一算這麼麻煩，所以就加上一萬元等語（偵卷三九、四
    ○頁）。是以依被告與「小馬」於通話中商議之內容以觀，
    二人已具體議定「小馬」所購買毒品種類及數量，被告已著
    手販賣第二級、第三級毒品犯行，至臻明確。再查，被告與
    「小馬」通話內容，並無任何關於被告為「小馬」調貨之言
    詞，且政府查緝販賣毒品甚嚴，此乃眾所周知之事實，苟無
    利可圖，被告自無干冒觸法之險，而率將其所購買之第二級
    、第三級轉讓予「小馬」之必要，被告於偵查中所為渠不想
    逐一計算之麻煩，所以就加計一萬元之供詞，核與事理並無
    相悖，其著手販賣第二級、第三級毒品予「小馬」時所具營
    利之意圖，至屬灼然。
  (三)扣案第二級、第三級毒品，原係被告欲供與友人前往屏東墾
    丁開舞會時使用，業據被告於警詢時供稱：這些毒品是伊要
    拿去屏東墾丁開舞會要吃的，是伊和朋友一起出資買的；是
    昨（二十三）日凌晨二點多到臺北市松山區○○○路ＤＪ舞
    廳向綽號「阿成」購買，先付他六萬五千元新台幣，然後他
    說隔（二十四）日晚上九點半到臺北市中山區○○○路「榮
    星花園」交易，再把尾款六萬五千元給他；朋友大頭三萬元
    、小真二萬五千元，另外還有小婷、阿保、小五、小偉等合
    購，還有他們的朋友都還沒有付錢，都是由伊先墊錢等語（
    偵卷十八至二○頁）。核被告於警詢之供述，並未言及其購
    買毒品之初即欲販賣毒品之情事。又被告於偵查中亦供稱：
    我們是要去墾丁玩，小馬的事情歸他的事，因為小馬打電話
    問伊可不可以幫他調，伊看怎麼再跟小馬約，伊就到建國北
    路那裡去。那時候真的是有約好要拿給小馬，因為小馬前一
    天（指二十四日）下午打電話給伊調貨，那時候剛好要去拿
    墾丁的東西，所以伊跑去DJ，這是前（二十三）日凌晨二點
    多的事，伊看到「阿成」的女朋友小麗，伊跟小麗說要找「
    阿成」，目的是要先幫伊自己調，後來伊跟阿成有碰面，阿
    成跟伊約隔天晚上九點半在榮星花園，阿成就拿東西給伊，
    伊去DJ時就付六萬五千元，剩餘六萬五千元是在榮星花園給
    他等語（偵卷三九頁）。亦與被告於警詢中所言購買毒品之
    目的在於到墾丁玩樂等情相符。且稽之卷附被告與「小馬」
    通訊譯文內容之記載，被告係於九十四年六月二十四日下午
    三時三十六分以後，始與綽號「小馬」聯絡（偵卷四四頁以
    下）。被告既早於同年六月二十三日已與「阿成」聯絡並預
    先付款，並於同年六月二十四日再付餘款而取得扣案第二級
    、第三級毒品，則被告於警詢、偵查中所供稱自己與友人到
    墾丁辦舞會使用等情，即非無據。況被告復於本院供稱：購
    入毒品目的是要帶到墾丁派對使用，不是要賣給他人，此十
    三萬元當中有一半是伊的錢，是朋友要伊先墊，當時先交付
    六萬五千元是伊母親原本交付伊買電腦的，另外六萬五千元
    是朋友後來合湊交給伊；是小馬在電話中要伊幫他買幫他調
    ，後來伊打電話給他，是因後來並沒有貨；現已找不到朋友
    出來證明等語（本院卷二五至二七頁）。是被告於偵審就其
    購入毒品之本意在參加派對，後答應為「小馬」調貨之情節
    均陳述一致，足以佐證其事後臨時起意販賣，但未與「小馬
    」完成交易之犯罪事實。依上揭事證，被告係基於其及友人
    施用之目的而購買上揭第二級、第三級毒品，固非基於營利
    之意圖而販入，惟被告嗣因「小馬」與其聯絡而起意並基於
    營利之意圖將原購入之第二級、第三級毒品賣予「小馬」，
    雖因警查獲而未得逞，惟仍無礙其販賣第二級、第三級毒品
    未遂罪責之成立。綜上事證，被告否認販賣第二級、第三級
    毒品未遂之辯解，核屬卸責之詞，並不足採。被告上揭犯罪
    行為，已經證明，應依法論科。
二、論罪理由：
  (一)核被告所為，其中關於販賣MDMA、MDEA部分係犯毒品危害防
    制條例第四條第六項、第二項販賣第二級毒品未遂罪；愷他
    命部分，係犯同條例第四條第六項、第三項販賣第三級毒品
    未遂罪。被告販賣毒品前後之持有毒品行為，為販賣之高度
    行為所吸收，不另論罪。被告以一行為而同時販賣第二級、
    第三級毒品，為想像競合犯，應依刑法第五十五條之規定，
    從一重之販賣第二級毒品未遂罪論處。又被告已著手於販賣
    毒品行為之實施，惟為警查獲始未完成交易，為未遂犯，應
    依刑法第二十六條前段之規定減輕其刑。
  (二)至被告之選任辯護人雖辯稱被告自小罹患精神分裂症，對於
    日常事務缺乏正常之反應及判斷力，顯見被告並無販毒能力
    ，並提出台北市立陽明醫院病歷、馬階紀念醫院診斷證明書
    、免役證明書、身心障礙手冊、台北市立聯合醫院診斷證明
    書為證云云。惟查，按精神分裂症係指病患出現與現實脫節
    、思想及知覺上明顯之困擾，以及奇怪行為等特徵所組合而
    成之心理異常現象，患者固然偶有出現思想及注意力紊亂、
    知覺與情緒紊亂或妄想與幻覺等特徵，但非謂罹患此疾病者
    ，即一生隨時處於此等病症之情況下。本件被告為警查獲之
    時，不僅對於毒品來源、種類、數量能正確詳述，猶且否認
    犯罪（偵卷一九、二○頁），則被告行為當時是否因為罹患
    精神分裂症，而致出現心神喪失或精神耗弱之前述特徵，即
    非無疑。況經原審將被告送往其平時診療之台北市立聯合醫
    院陽明院區鑑定結果，該院亦認定：「劉員對於司法偵查卷
    宗之筆錄，以及本次鑑定中針對犯行當時之陳述，其言詞條
    理分明、邏輯清楚，對涉案周遭事物、自身情感、自主決定
    皆清楚知悉，其於犯行當時並未受到精神病症狀之影響。劉
    員平日之智能及判斷力或許稍差，但於犯行當時並未脫離現
    實範圍，亦未明顯較普通人之平均程度降低，顯見其犯行與
    精神疾病存在與否，並無關聯。因此本院認為，劉員於前述
    犯行當時，並未達精神耗弱、亦未達心神喪失之程度」，此
    有該院九十四年十月三日北市醫陽字第○九四三二六七九三
    ○○號函檢附精神鑑定報告書一份在卷可佐（原審卷七四至
    七七頁）。是應認被告行為當時精神狀況健全，並無陷於精
    神耗弱或心神喪失之情況，自無此減輕其刑之事由，附此敘
    明。
三、原判決撤銷及科刑之理由：
  (一)原審法院經審理結果，認被告販賣第二級、第三級毒品未遂
    犯行，事證明確，而為論罪科刑之判決，固非全屬無見。惟
    查，(1)原判決事實欄已記載被告基於營利之意圖，與「小馬
    」約定以十四萬元之價格，將購自「阿成」之含第二級毒品
    MDMA、MDEA成分之藥錠及第三級毒品愷他命販賣與「小馬」
    ，自係於「小馬」購買第二級、第三級毒品之要約具體化而
    已著手販賣之行為，且原判決亦論以被告販賣未遂之罪刑。
    惟原判決理由二(二)4.復謂被告於預備賣予「小馬」之時，已
    有營利之意圖甚明云云。原判決理由所載「預備」一詞，與
    主文、事實及其他理由相齟齬，自有理由矛盾之違法。(2)又
    被告為警查獲時持有含第二級毒品MDMA、MDEA成分之藥錠五
    八九顆（淨重一六一公克）、愷他命三包（淨重一五一．七
    一公克），有上揭內政部警政署刑事警察局鑑定書可稽，此
    攸關被告犯行之事實，自應於判決事實欄及理由內為明白認
    定及說明，原判決事實欄內僅就上開毒品驗餘淨重為記載，
    亦有不當。檢察官上訴意旨雖以：被告遭查獲毒品數量非少
    ，應超過單純供己施用之程度，佐以被告從無施用毒品之前
    科紀錄，又被告經濟能力尚淺，竟為友人取得價格昂貴之毒
    品，應認被告販入時意在牟利販賣毒品等語；被告上訴意旨
    仍執前詞謂並無販賣，至多構成轉讓云云。惟查：被告所述
    購入毒品之目的始終一貫，已如前述，而其辯稱找不到朋友
    出來證明等情，參諸被告友人若出面作證，亦將面對法律制
    裁，此事理人情所難免，實難強諸該等潛在之證人為不利於
    己之陳述，被告未能提出證人以強化其所辯，尚不能以此節
    而為不利於被告之認定，是檢察官之上訴，非有理由。至被
    告仍執陳詞，否認犯罪而提起上訴，亦無理由。然原判決既
    有上揭可議，仍應由本院將原判決撤銷並予以改判。
  (二)本院爰審酌被告係高中畢業學歷，因罹患精神分裂症但未至
    精神耗弱、心神喪失之程度，且年紀尚輕，未曾有工作之經
    驗，顯見其智識程度及思慮均屬淺薄；及被告本係為購買毒
    品供己及朋友施用，卻因他人之央求，始意圖營利而為本件
    犯行之動機及目的，與對社會所生危害程度及其犯罪後態度
    等一切情狀，量處主文第二項所示之刑示懲。扣案第二級毒
    品MDMA、MDEA成分之藥錠五八九顆（驗餘淨重一五九．四公
    克），係查獲之毒品，依毒品危害防制條例第十八條第一項
    前段規定沒收銷燬；扣案愷他命三包（驗餘淨重一五一．六
    六公克）為第三級毒品，應依同條例第十八條第一項後段規
    定，宣告沒收；另扣案0000000000號行動電話（
    含SIM卡）一支、毒品包裝袋五個，則為供被告販賣毒品所
    用之物，業據被告供明為其所有，併依毒品危害防制條例第
    十九條第一項規定，宣告沒收之。至其餘查扣之行動電話六
    支，尚乏證據證明與本案有關，自不再沒收之列。
據上論斷，應依刑事訴訟法第三百六十九條第一項前段、第三百
六十四條、第二百九十九條第一項前段，毒品危害防制條例第四
條第二項、第三項、第六項、第十八條第一項、第十九條第一項
，刑法第十一條、第二十六條前段、第五十五條，判決如主文。
本案經檢察官鄭龍照到庭執行職務。
中    華    民    國     95    年    1    月    25    日
                  刑事第二十一庭審判長法  官  溫耀源
                                      法  官  邱同印
                                      法  官  段景榕
以上正本證明與原本無異。
如不服本判決，應於收受送達後十日內向本院提出上訴書狀，其
未敘述上訴之理由者並得於提起上訴後十日內向本院補提理由書
（均須按他造當事人之人數附繕本）。
                                      書記官  陳靜姿
中    華    民    國    95    年    1     月    25    日
附錄：本案論罪科刑法條全文
毒品危害防制條例第四條
製造、運輸、販賣第一級毒品者，處死刑或無期徒刑；處無期徒
刑者，得併科新臺幣一千萬元以下罰金。
製造、運輸、販賣第二級毒品者，處無期徒刑或七年以上有期徒
刑，得併科新臺幣七百萬元以下罰金。
製造、運輸、販賣第三級毒品者，處五年以上有期徒刑，得併科
新臺幣五百萬元以下罰金。
製造、運輸、販賣第四級毒品者，處三年以上十年以下有期徒刑
，得併科新臺幣三百萬元以下罰金。
製造、運輸、販賣專供製造或施用毒品之器具者，處一年以上七
年以下有期徒刑，得併科新臺幣一百萬元以下罰金。
前五項之未遂犯罰之。


司法院資訊處製作；財團法人民間司法改革基金會備份。
